【裁判字號】    97,上訴,1036
【裁判日期】    980108
【裁判案由】    強盜等
【裁判全文】
臺灣高等法院臺南分院刑事判決        97年度上訴字第1036號
上  訴  人
即  被  告  甲○○
                    （現另案於臺灣台南監獄執行中）
選任辯護人
即扶助律師  楊惠雯律師
上  訴  人
即  被  告  乙○○
                    （另案於臺灣臺東監獄東成分監執行中）
                    （現寄押臺灣臺南監獄）
選任辯護人
即扶助律師  陳文欽律師
上列上訴人因強盜等案件，不服臺灣臺南地方法院96年度訴字第
1564號中華民國97年7月22日第一審判決（起訴案號：臺灣臺南
地方法院檢察署96年度偵字第11854、14665號），提起上訴，本
院判決如下：
    主  文
原判決撤銷。
甲○○共同意圖為自己不法之所有，以強暴至使不能抗拒，而取
他人之物，未遂，累犯，處有期徒刑肆年陸月。
乙○○共同以非法方法，剝奪人之行動自由，處有期徒刑參年，
減為有期徒刑壹年陸月。
    事  實
一、甲○○前於民國88年間，因懲治盜匪條例等案件，經臺灣臺
    中地方法院判處應執行有期徒刑1年8月確定，於90年2月11
    日縮短刑期執行完畢出監。
二、甲○○、乙○○及綽號「大胖」之成年男子林文章（已歿，
    另為不起訴處分）係朋友關係。緣劉于綾（所涉教唆傷害犯
    行，另案經法院判決確定）之父母離異後，其父劉順財與戊○○（原名蘇美蓮）再婚，且尚交往婚外女友許藍心（所涉
    教唆傷害犯行，另案經法院判決確定），劉于綾與戊○○關
    係不睦，許藍心與戊○○亦有嫌隙。詎劉于綾、許藍心竟基
    於教唆傷害之犯意聯絡，2人協議由許藍心負責找尋與戊○○素不相識而本無傷害犯意之林文章、甲○○及乙○○等人
    伺機傷害戊○○，劉于綾則負責聯繫許藍心告知戊○○行蹤
    。於93年3月30日凌晨1時許，劉于綾以其所有之0000000000
    0號行動電話撥打許藍心之0000000000號行動電話告以：戊○○已在臺南縣永康市○○街323巷14弄8號住處樓下，可以
    找人過來了，伊將離開住宅等語，許藍心即以其上開行動電
    話與林文章所使用之0000000000號行動電話聯絡，林文章再
    以其電話與劉于綾確認劉于綾及其不知情男友謝銘澤均已離
    開戊○○上開住處且住處門扇未上鎖後，遂與甲○○及乙○○基於傷害及剝奪他人行動自由之犯意聯絡，於同日凌晨4
    時許，共同攜帶童軍繩及膠帶等工具，無故進入戊○○上址
    住處（侵入住宅部分未據告訴），甲○○及林文章直接進入
    戊○○之臥室，由甲○○徒手毆打戊○○之頭部及身體，復
    以膠帶矇住戊○○之眼睛及綑綁戊○○，乙○○則在客廳看
    管戊○○之2名女兒丙○○及劉桂，而以此非法方式剝奪
    戊○○、丙○○及劉桂之行動自由。在此傷害及妨害自由
    過程中，林文章竟趁機另起意圖為自己不法所有之強盜犯意
    ，並藉接續傷害及妨害自由等強暴手段，於臥室內喝令戊○○告知皮包放置位置，致戊○○不能抗拒而吐實後，即由與
    林文章形成強盜犯意聯絡之甲○○下手翻搜戊○○皮包，惟
    無所獲，林文章則於一旁繼續徒手毆打戊○○，並呼喚乙○○將丙○○及劉桂帶進臥室。乙○○將丙○○及劉桂帶
    進臥室，林文章逼問戊○○現金卡及信用卡放置位置，惟戊○○並未告知，復遭林文章毆打，丙○○及劉桂見狀放聲
    大哭，林文章遂要求乙○○將丙○○及劉桂關進臥室廁所
    內，以避免哭聲為鄰居聽聞，乙○○即照辦並將廁所門關起
    ，然見戊○○因遭毆打而哭喊，遂至屋外把風，須臾再返回
    屋內，唯恐戊○○及其2女哭聲招來鄰居或警察注意，乃要
    求甲○○及林文章儘快離開，林文章、甲○○及乙○○3人
    始離開上開處所，而未取得任何財物，戊○○則因遭毆打，
    受有右前額瘀腫傷、右上臂及前臂多處瘀腫傷、左側腰部瘀
    傷、右手及拇指食指瘀腫傷等傷害。
二、案經戊○○訴由臺南縣警察局永康分局報請暨臺灣臺南地方
    法院檢察署檢察官自動檢舉偵查起訴。
    理  由
壹、程序事項
一、按告訴乃論之罪，對共犯之1人告訴，其效力及於其他共犯
    ，刑事訴訟法第239條前段定有明文。本案告訴人戊○○雖
    僅對於教唆犯之被告劉于綾及許藍心提出傷害告訴（見臺灣
    臺南地方法院95年度易字第68號偵查卷第10頁），惟教唆犯
    本係「共犯」型態之一，則告訴效力自及於共同正犯之被告
    甲○○及乙○○，合先敘明。
二、證據能力之說明
  (一)共同被告即證人乙○○於96年7月11日之警詢筆錄，經被告
    甲○○之選任辯護人於本院準備程序、審理程序中均明示不
    同意作為證據（本院卷第93、127頁），復未經公訴人證明
    具有特別可信之外部狀況，依刑事訴訟法第159條第1項規定
    ，不得作為被告甲○○裁判基礎之證據資料。
  (二)證人戊○○、丙○○、劉于綾、被告甲○○及林美玉於警詢
    、偵訊時之證述及三友醫院診斷證明書影本，被告甲○○、
    乙○○及渠等辯護人均未於本院準備程序爭執其證據能力（
    本院卷第93頁），亦未於本案言詞辯論終結前聲明異議，依
    刑事訴訟法第159條之5第2項規定，視為同意作為證據，且
    經本院審酌該等言詞及書面陳述作成時情況及證據取得過程
    ，認適宜作為證據，依同條第1項規定，得為本案裁判基礎
    之證據資料。
貳、有罪部分實體事實之認定
一、訊之被告甲○○及乙○○，對上開共同傷害、妨害自由等犯
    行均為認罪之表示，且對該等犯行之分工並不為爭執，被告
    甲○○對曾聽聞林文章叫戊○○將錢及提款卡拿出來等情並
    不爭執，惟矢口否認有何強盜犯行，辯稱略以：伊沒有拿被
    害人的財物，林文章有沒有拿伊不知道，伊印象中離開時都
    沒有拿被害人的東西云云；被告甲○○之辯護人則為被告爭
    執與共犯林文章有無強盜之犯意聯絡、行為分擔及強盜是否
    既遂、有無加重強盜犯行之加重條件等節。經查：
  (一)有關前揭事實欄二所載劉于綾及許藍心共同教唆林文章及被
    告甲○○、乙○○等3人共同傷害戊○○，嗣林文章果夥同
    被告甲○○、乙○○等3人於上開時間、地點，共同傷害戊○○並妨害戊○○、丙○○及劉桂等人行動自由，以及渠
    等分工等節，業據證人戊○○及丙○○於警詢及偵訊時指證
    綦詳（警卷第28-41頁、偵字卷第9-13頁），核與證人劉于
    綾警詢、證人即被告甲○○及乙○○於原審審理程序所述情
    節大致相符（警卷第56-57頁、原審卷第213-239頁），且有
    三友醫院診斷證明書影本及證人林美玉所申請0000000000號
    行動電話門號通聯記錄影本在卷可憑（本案警卷第69頁、臺
    灣臺南地方法院95年度易字第68號卷第49-65頁）。證人丙○○雖於原審審理程序中，就本件案發當時，究係何人看管
    其與劉桂，以及何人毆打其母親戊○○，為不一致之指證
    ，惟經反覆推敲確認結果，其表示無法確定何人為何種分工
    之動作細節，可見其已因歷時良久，無法對當時情況為確切
    描述，自應以其於警詢及偵訊所為且與證人戊○○、證人即
    被告甲○○及乙○○相符之證述為可信。
  (二)有關證人戊○○是否遭強盜一節，證人戊○○於原審審理程
    序中證述：對方打伊並用膠帶綑綁伊的手腳及眼睛，還問伊
    皮包在哪裡，當時伊眼睛被矇住，所以不知道是誰問伊，伊
    本來不講，但是他說伊不講，就要傷害伊的孩子，伊才說皮
    包在床頭櫃，伊聽到床頭櫃被打開的聲音，伊就知道他一定
    是拿伊的皮包，對方還說怎麼沒有金融卡，伊皮包被拿出來
    時，伊不知道女兒在哪裡，後來伊聽到小女兒在哭，就有人
    把他們趕到廁所裏面，他們出去之後，伊發現伊的皮包被倒
    在床上，不見了1支手機及1萬1千多元，但伊沒有看到誰把
    錢跟手機拿走等語（原審卷第197-200、000-0000頁）；證
    人吳品誼於原審審理程序時亦證述：伊被抓進去時看到有人
    打伊媽媽，還去床頭櫃拿皮包出來倒出錢跟手機並拿走，也
    有聽到有人向伊媽媽要錢等語（原審卷第178、182頁）；且
    證人即被告乙○○於偵訊時證述：林文章等人進入房間後，
    林文章有問說錢在哪裡，後來伊進入被害人房間有看到林文
    章在打被害人，甲○○在搜被害人皮包，因為小孩在哭，林
    文章叫伊把小孩關在廁所，後來伊到房子外面去，再進去時
    看到林文章繼續毆打被害人，且問被害人現金卡放在哪裡等
    語（他字卷第188-189頁），可見確有林文章及被告甲○○
    毆打並捆綁至戊○○致不能抗拒後，林文章逼問戊○○皮包
    放置位置，被告甲○○即翻找戊○○皮包，林文章再逼問戊○○現金卡及信用卡放置位置之客觀事實。
  (三)有關被告等人攜帶工具之部分，證人即被告乙○○於偵訊時
    雖曾供述：甲○○當時有拿1個袋子，裡面有美工刀、膠帶
    及童軍繩等語（偵字卷第186頁）；而證人即甲○○於原審
    審理程序則證述：林文章拿1個塑膠袋，林文章有跟伊說有
    童軍繩等語（原審卷第221頁），參諸卷附現場照片影本（
    警卷第71-73頁）及前揭認定戊○○遭甲○○以膠帶綑綁之
    事實，可見被告等人當時確有攜帶膠帶及童軍繩甚明。至於
    是否攜刀具及所攜帶刀具為何，證人即被告乙○○於原審及
    本院審理程序中則改稱伊於警詢時所提及之美工刀及童軍繩
    都是警察跟伊說的，警察問伊說有沒有看到什麼工具，伊說
    只有膠帶，警察說好像不止，然後他就把錄音機按掉說拿小
    孩的筆錄給伊看，小孩不會說謊，小孩有說童軍繩或是美工
    刀，要伊這樣子說云云。經查，證人丙○○於96年7月2日警
    詢時係證述：伊有看見歹徒持自備的膠帶及「剪刀」等語（
    警卷第39頁），嗣於偵訊時亦證述伊看見他們有拿膠帶及「
    剪刀」等語（偵字卷第10頁），並非陳述被告乙○○所供之
    「美工刀」，是被告乙○○之自白是否與事實相符即非無疑
    。而刑事訴訟法第156條第2項規定：被告或共犯之自白，不
    得作為有罪判決之唯一證據，仍應調查其他必要之證據，以
    察其是否與事實相符。其立法旨意乃在防範被告或共犯自白
    之虛擬致與真實不符，故對自白在證據上之價值加以限制，
    明定須藉補強證據以擔保其真實性；而所謂補強證據，係指
    除該自白本身之外，其他足以證明該自白之犯罪事實確具有
    相當程度真實性之證據而言，雖所補強者，非以事實之全部
    為必要，但亦須因補強證據之質量，與自白之相互利用，足
    使犯罪事實獲得確信者，始足當之。又共犯之自白，縱所述
    內容一致，仍為自白，究非屬自白以外之其他必要證據，尚
    不足以謂共犯之自白相互間得作為證明其所自白犯罪事實之
    補強證據（最高法院96年度台上字第1041號判決參照）。本
    件除被告乙○○偵訊之供述與證人丙○○之警詢以外，並無
    其他補強證據足以證明被告甲○○與林文章曾攜帶凶器，而
    被告乙○○與證人丙○○之供稱復不相同，況證人丙○○於
    案發時僅係甫滿13歲之少年，復事隔3年後方才製作該次警
    詢筆錄，所證述事實難免有所誤差，況再經調閱臺灣臺南地
    方法院95年度易字第68號案卷，證人丙○○於本案發生後數
    日所製作之警詢筆錄亦未提及有「美工刀」等工具（該案警
    卷第30-31頁）；且證人戊○○自上開案件發生後迄今所製
    作警詢、偵訊筆錄及原審院證述內容均未提及除膠帶以外之
    其他工具，是本件並無積極證據足資證明林文章曾攜帶凶器
    至現場。
  (四)被告甲○○於原審準備程序已坦承有聽聞林文章叫被害人把
    錢及提款卡拿出來等情（原審卷第126頁），而依前所述，
    林文章及被告甲○○毆打戊○○後，林文章逼問戊○○皮包
    放置位置，被告甲○○即動手翻找戊○○皮包，林文章再逼
    問戊○○現金卡及信用卡放置位置之客觀事實，則被告甲○○至少在翻找戊○○皮包之時，已然與逼問戊○○金錢等財
    物放置位置之林文章形成強盜犯意聯絡，且利用其與林文章
    毆打戊○○之分工之機會，由其下手實施翻找皮包之強盜行
    為無疑，是被告甲○○及林文章有強盜之犯意聯絡及行為分
    擔應堪認定。
  (五)至林文章與本案被告甲○○上開強盜犯行中，是否取得任何
    財物，固據證人戊○○及丙○○迭於警詢、偵訊及原審審理
    程序中指證歷歷。惟告訴人之告訴，係以使被告受刑事訴追
    為目的，是其陳述是否與事實相符，仍應調查其他證據以資
    審認，即藉由補強證據之存在，以增強或擔保告訴人陳述之
    證明力。而此部分事實，除告訴人戊○○之指訴外，僅有證
    人丙○○之指證，然經驗上實無從期待告訴人之女兒即證人
    丙○○為與告訴人為歧異之陳述，自難遽為相互補強而為犯
    罪事實之認定；況在本案發生之初，證人戊○○雖即向警方
    陳稱遭強盜NOKIA廠牌行動電話（門號為0000000000號），
    然警、偵人員卻未經查證戊○○所述行動電話去向（詳參臺
    灣臺南地方法院95年度易字第68號案警卷第25頁）；而證人
    林美玉於偵查中亦僅證述伊收到傳票時有問林文章，他才告
    訴伊使用伊的手機去犯下強盜案件，他說他有打人，另外有
    一支手機伊忘記他有沒有說是他搶的等語（他字卷第95頁背
    面）。是此部分情節，縱因證人戊○○及丙○○歷次指證而
    有高度可能性，然尚未達一般人均無懷疑而可確信其為真實
    之程度，本院自未能遽予認定。
  (六)本案林文章及被告甲○○強盜犯意之始點，起訴書固認係在
    渠等進入上開戊○○住處時即已發生，惟此並無積極證據可
    資認定，且證人劉于綾於警詢時僅陳述與許藍心策劃教唆傷
    害戊○○等情（警卷第56至57頁），是應認被告甲○○與林
    文章之強盜犯意，係始於林文章實施強盜犯行，而被告甲○○配合參與強盜行為之時，附此敘明。
二、查被告行為後，刑法於94年2月2日修正公布，95年7月1日施
    行，而刑法施行法亦於95年6月14日增訂第1條之1。修正後
    刑法第2條第1項規定：「行為後法律有變更者，適用行為時
    之法律。但行為後之法律有利於行為人者，適用最有利於行
    為人之法律。」係規範行為後法律變更所生新舊法律比較適
    用之準據法，於新法施行後，應適用修正後刑法第2條第1項
    之規定，為「從舊從輕」之比較（此條項規定，僅係新、舊
    法之比較適用之宣示性指導原則，並非實體刑罰法律，自不
    生行為後法律變更之比較適用問題）。且比較時應就罪刑有
    關之共犯、未遂犯、想像競合犯、牽連犯、連續犯、結合犯
    ，以及累犯加重、自首減輕暨其他法定加減原因（如身分加
    減）與加減例等一切情形，綜其全部罪刑之結果而為比較（
    最高法院95年第8次刑事庭會議決議參照）。經查：
  (一)共犯部分：修正前刑法第28條共犯係規定：「2人以上共同
    實施犯罪之行為者，皆為正犯。」修正後則規定為：「2人
    以上共同實行犯罪之行為者，皆為正犯。」揆諸本條之修正
    理由係為釐清陰謀共同正犯、預備共同正犯、共謀共同正犯
    是否合乎本條規定之正犯要件。而被告所為上開犯行，既屬
    實行犯罪行為之正犯，無論依修正前或修正後之規定均構成
    正犯，即無有利或不利之情形，自無庸為新、舊法之比較。
  (二)累犯部分：修正後刑法第47條規定「受徒刑之執行完畢，或
    一部之執行而赦免後，5年以內故意再犯有期徒刑以上之罪
    者，為累犯，加重本刑至2分之1。」而被告行為時，刑法第
    47條第1項規定「受徒刑之執行完畢，或一部之執行而赦免
    後，5年以內再犯有期徒刑以上之罪者，為累犯，加重本刑
    至2分之1。」是新法累犯之規定以故意再犯者為限，並不包
    括過失犯。被告甲○○於5年內再犯本件有期徒刑以上之罪
    ，無論依修正前或修正後之規定均構成累犯，即無有利或不
    利之情形，無庸為新舊法之比較（最高法院97年第2次刑事
    庭決議參照）。
  (三)刑法第25條、第26條「未遂犯」修正之法律適用：刑法就一
    般未遂犯之成立要件及處罰效果，原分定於刑法第25條第1
    項、第26條前段，立法體例不妥，修正後將刑法第26條前段
    規定，改列刑法第25條第2項後段，僅涉及條文條項調整，
    其成立要件及處罰效果則無變更，依前揭說明，非屬法律變
    更，自無庸為新舊法比較，而應適用裁判時法（最高法院95
    年第21次刑事庭會議決議、95年台上字第6159號判決參照）
    。
  (四)罰金刑部分：被告行為時，刑法分則編各罪所定罰金刑之貨
    幣單位原為銀元，修正前刑法第33條第5款規定：「罰金：1
    元（銀元）以上。」而依罰金罰鍰提高標準條例規定，就72
    年6月26日前修正之刑法部分條文罰金數額提高2至10倍，其
    後修正者則不提高倍數，並依現行法規所定貨幣單位折算新
    臺幣條例規定，以銀元1元折算新臺幣3元；修正後刑法第33
    條第5款規定：「罰金：新臺幣1千元以上，以百元計算之。
    」刑法第33條第5款所定罰金貨幣單位經修正為新臺幣後，
    刑法分則各罪所定罰金刑之貨幣單位亦應配合修正為新臺幣
    ，為使刑法分則編各罪所定罰金之最高數額與刑法修正前趨
    於一致，乃增訂刑法施行法第1條之1：「中華民國94年1月7
    日刑法修正施行後，刑法分則編所定罰金之貨幣單位為新臺
    幣。94年1月7日刑法修正時，刑法分則編未修正之條文定有
    罰金者，自94年1月7日刑法修正施行後，就其所定數額提高
    為30倍。但72年6月26日至94年1月7日新增或修正之條文，
    就其所定數額提高為3倍。」從而，刑法分則編各罪所定罰
    金刑之最高數額，於上開規定修正後並無不同，惟修正後刑
    法第33條第5款所定罰金刑最低數額，較之修正前提高，修
    正前刑法第33條第5款規定為有利於被告。
  (五)刑法第55條「想像競合犯」修正之法律適用：刑法第55條（
    牽連犯部分業經刪除）關於想像競合犯之規定，新法增列但
    書「不得科以較輕罪名所定最輕本刑以下之刑」，係科刑之
    限制，為法理之明文化，非屬法律之變更，自無新舊法比較
    之問題，應適用裁判時法（最高法院95年第21次刑事庭決議
    、95台上字第5833號判決參照）。
  (六)綜上，本件除無新舊法比較必要之刑法規定外，應一體適用
    修正前刑法之規定，對被告最為有利。
三、論罪科刑
  (一)核被告甲○○所為，係犯刑法第277條第1項傷害罪、第302
    條第1項之妨害自由罪、第328條第4項、第1項強盜未遂罪。
    而被告乙○○所為，係犯刑法第277條第1項傷害罪、第302
    條第1項妨害自由罪。公訴人認被告甲○○、乙○○係犯刑
    法第330條第1項結夥3人以上、攜帶兇器之加重強盜罪，然
    依前揭（理由貳一(三)：攜帶凶器部分）及後述（乙○○不另
    為無罪諭知部分：結夥3人）之說明，此加重條件並無積極
    證據足資證明，然因社會基本事實同一，起訴法條應予變更
    。而被告甲○○與林文章已著手於本件強盜犯罪行為之實行
    而不遂，為未遂犯，應依刑法第25條之規定，按既遂犯之刑
    度減輕之。
  (二)被告甲○○、乙○○及林文章就上開傷害、妨害自由犯行間
    ，均有犯意聯絡，及行為分擔，皆為共同正犯。被告甲○○
    及林文章就上開強盜未遂犯行間，有犯意聯絡，及行為分擔
    ，為共同正犯。
  (三)被告甲○○、乙○○上開妨害被害人戊○○、丙○○及劉桂
    行動自由犯行，係以一行為侵害3被害人之自由法益，為
    同種想像競合犯；又被告甲○○係先行傷害戊○○並妨害戊○○等3人之行動自由，而在此等犯行接續期間，始萌生強
    盜犯意並遂行強盜犯行，是其所為傷害、妨害自由及強盜犯
    行，亦係一行為同時觸犯數不同罪名，為異種想像競合犯，
    均應依刑法第55條之規定，先從一情節較重之妨害戊○○行
    動自由罪處斷，復從法定刑較重之強盜未遂罪處斷。
  (四)被告甲○○有如事實欄一所載刑案前科及有期徒刑執行紀錄
    ，有臺灣高等法院被告前案紀錄表在卷可按，其於5年內故
    意再犯本案有期徒刑以上之罪，為累犯，應依刑法第47條之
    規定加重其刑，並先加後減之。
  (五)起訴書固請求依據證人保護法第14條第1項規定，對被告乙○○減輕其刑。然本案被告乙○○所犯係刑法第302條之罪
    ，非證人保護法第2條所稱之刑事案件範圍，自不符合證人
    保護法之規定，而不得以此減輕其刑。然被告乙○○犯罪時
    間在96年4月24日以前，且所犯罪名亦非中華民國96年罪犯
    減刑條例第3條所列不得減刑之範圍，應依同條例第2條第1
    項規定，減其宣告刑2分之1。
  (六)至被告甲○○雖辯稱其係自行到案云云，惟承辦本案之員警
    丁○○到庭結證稱：通知被告甲○○至分局時，警方已知被
    告甲○○涉犯本案，然因甲○○係分局列冊輔導之流氓，故
    乃先依資料以電話通知甲○○至警局協助辦案，甲○○亦依
    約前來，致未使用強制力拘提被告甲○○等語（見本院卷第
    128-131頁），故被告甲○○雖於警方通知其到案時未逃亡
    而自行到案，惟此行為與刑法自首之要件尚有未合，自不得
    依自首之規定減輕其刑，僅得於量刑時列為犯後態度之參考
    情狀，亦附敘明。
四、原審認被告甲○○、乙○○罪證明確，因予論罪科刑，固非
    無見。惟(一)原判決認被告甲○○、乙○○所為，係犯刑法第
    330條第2項、第1項侵入住宅強盜未遂罪，然原判決既認被
    告甲○○、乙○○侵入住宅時，係意欲傷害及妨害自由，而
    於妨害自由犯行中因林文章臨時見財起意始實施強盜，則渠
    等夜間侵入住宅，不外為實行妨害自由之手段，與強盜部分
    無關，就強盜而論，僅應構成刑法第328條第4項、第1項之
    罪（最高法院25年上字第3127號判例參照），是原判決認被
    告甲○○、乙○○所為係犯刑法第330條第2項、第1項之夜
    間侵入住宅強盜未遂罪，尚有未洽。(二)又依前開（理由貳一
    (三)部分：攜帶凶器）及後述（不另為無罪之諭知部分：結夥
    3人）說明，原判決認被告甲○○、乙○○所犯係刑法第330
    條第2項、第1項攜帶凶器、結夥3人強盜，亦均有不當。(三)
    被告行為後，新修正刑法業於95年7月1日施行，刑法第28條
    、第47條、第26條、第55條雖經修正，然依前開說明，並無
    庸為新舊法之比較，而應適用裁判時法，原審為新舊法比較
    而適用修正前之規定，亦有未妥。被告甲○○上訴意旨，否
    認有攜帶凶器、夜間侵入住宅、結夥3人強盜之加重條件，
    被告乙○○上訴意旨，否認有強盜犯行，而指摘原判決不當
    ，均為有理由，自應由本院將原判決撤銷改判。爰審酌被告
    甲○○為本案犯罪前，僅有上開構成累犯之前科，被告乙○○則有詐欺、違反陸海空軍刑法及著作權法等案件前科，有
    臺灣高等法院被告前案紀錄表在卷可參，素行均不甚佳，渠
    等俱正值年輕力盛時期，竟恃強凌弱，無論動機、手段及犯
    罪情狀，均屬可議，且被告甲○○又配合林文章所發動之強
    盜犯行，並造成被害人身體傷害及心理恐懼，嚴重危害社會
    治安，敗壞善良風氣，更應予非難，被告甲○○實際下手實
    施傷害、妨害自由及強盜犯罪行為，且否認強盜之犯行，被
    告乙○○僅參與看管戊○○之女兒及妨害自由之把風等較外
    圍行為，其於警詢及偵訊及本院審理時已坦承犯行，兼衡渠
    等智識程度等一切情狀，分別量處如主文第2項、第3項所示
    之刑示懲，被告乙○○部分，並依法減其宣告刑2分之1。而
    被告與林文章持以為本案傷害、妨害自由及強盜犯行之童軍
    繩及膠帶，固係共同正犯林文章所有，然均未經扣案，且非
    屬違禁物，為免日後執行困難，爰不併宣告沒收。
參、不另為無罪諭知部分 ：
一、公訴意旨另以：林文章於93年3月30日日凌晨4時許，與甲○○及乙○○共同無故進入戊○○上址住處（侵入住宅部份未
    據告訴），並結夥3人，攜帶童軍繩及膠帶等工具，共同基
    於意圖為自己不法之所有、傷害他人身體及剝奪他人行動自
    由之犯意聯絡，先由乙○○在客廳看管戊○○之2名女兒丙○○及劉桂，甲○○及林文章則共同進入戊○○之臥室，
    由甲○○以拳頭毆打戊○○之頭部及身體，復以膠帶矇住戊○○之眼睛及綑綁戊○○，以此非法方式剝奪戊○○之行動
    自由，再於臥室內大聲喝令戊○○告知渠等皮包放置之處所
    ，以此強暴脅迫之方式致戊○○因此不能抗拒而告知渠等皮
    包放置之處所後，即由甲○○負責強取戊○○皮包內之現金
    1 萬餘元及手機1支等物品得手，林文章則於一旁繼續徒手
    毆打戊○○，乙○○此時亦帶同伊所看管之丙○○及劉桂
    進入臥室，林文章同時則詢問戊○○現金卡及信用卡放在何
    處，戊○○不願告知，又遭林文章毆打，丙○○及劉桂見
    狀旋即放聲大哭，林文章便要求乙○○將丙○○及劉桂關
    進臥室之廁所內，乙○○即將丙○○及劉桂趕進臥室廁所
    ，並將廁所門關起，以此非法方式剝奪丙○○及劉桂之行
    動自由，林文章則續以要綁走及殺害丙○○及劉桂等言詞
    脅迫戊○○交出現金卡及信用卡，乙○○因見戊○○一直不
    肯說出現金卡及金融卡放置之處所，又因被毆打而大聲尖叫
    ，唯恐此聲響會招來警察或鄰居之注意，遂至臥室外察看，
    並要求甲○○及林文章趕快離開，甲○○、乙○○及林文章
    3 人始離開上開處所，戊○○則因被毆打而受有右前額瘀腫
    傷、右上臂及前臂多處瘀腫傷、左側腰部瘀傷、右手及拇指
    食指瘀腫傷等傷害，因認被告乙○○上開行為，同時亦涉犯
    刑法第330條第2項、第1項之結夥3人以上強盜罪嫌。
二、按犯罪事實應依證據認定之，無證據不得認定犯罪事實。又
    不能證明被告犯罪者，應諭知無罪之判決，刑事訴訟法第15
    4條第2項、第301條第1項，分別定有明文。又按認定犯罪事
    實所憑之證據，雖不以直接證據為限，間接證據亦包括在內
    ；然而無論直接或間接證據，其為訴訟上之證明，須於通常
    一般之人均不致有所懷疑，而得確信其為真實之程度者，始
    得據為有罪之認定，倘其證明尚未達到此一程度，而有合理
    之懷疑存在，無從為有罪之確信時，自得為無罪之判決。次
    按刑事訴訟法第161條已於91年2月8日修正公布，其第1項規
    定：檢察官就被告犯罪事實，應負舉證責任，並指出證明之
    方法。因此，檢察官對於起訴之犯罪事實，應負提出證據及
    說服之實質舉證責任。倘其所提出之證據，不足為被告有罪
    之積極證明，或其指出證明之方法，無從說服法院以形成被
    告有罪之心證，基於無罪推定之原則，自應為被告無罪判決
    之諭知。
三、公訴意旨認被告上開行為另涉有結夥3人以上強盜罪嫌，無
    非以被告乙○○有妨害丙○○及劉桂之自由，且於被告甲○○與林文章為強盜犯行時，有把風之行為為其主要論據。
    惟訊據被告乙○○辯稱：伊沒有拿被害人的東西，渠等要離
    開時，尚有問甲○○他們有沒有拿人家東西，他們都說沒有
    ，伊也不知道林文章及甲○○有拿被害人的東西，且伊到門
    口查看係因怕遭人發現其妨害自由、傷害之犯行，並非為加
    重強盜犯行而把風等語。
四、經查：被告乙○○雖自承：其在客廳看管丙○○及劉桂之
    際，已聽聞林文章逼問戊○○皮包放置位置，且聽從林文章
    呼喚而將丙○○及劉桂帶進房間，進房後於目睹被告甲○○翻找戊○○皮包後，再因丙○○及劉桂哭叫，而應林文
    章要求，將丙○○及劉桂帶進廁所，其後來又跑到屋外，
    看有無人在注意，或警方會不會因此跑來，看隔壁有沒有聽
    到聲音等語。然被告亦明確供述：甲○○邀其同往時，係欲
    去教訓人，行動中，其負責看管小孩，之後其至屋外查看，
    係為避免妨害自由、傷害之犯行為他人發覺等語。是以，應
    足認被告乙○○係以妨害自由、傷害之故意，與被告甲○○
    、林文章同往前開處所，而於妨害自由行動中，林文章及被
    告甲○○雖臨時起意而強盜行為，然被告乙○○在客觀上並
    未為任何搜括財物之行為或言語，且被告乙○○雖知悉林文
    章實施強盜犯行而仍繼續看管丙○○及劉桂，並至門口把
    風，然其妨害自由之行為既仍持續中，尚難以其客觀上仍負
    責看管戊○○之女兒及把風等行為遽論其主觀上有意圖為自
    己不法所有之主觀犯意聯絡。
  (四)綜上，本件公訴人所提出之證據或所指出之證明方法，僅能
    證明被告乙○○在現場看管丙○○、劉桂及把風之事實，
    而無補強證據足以證明被告有強盜犯行，自尚不足證明被告
    乙○○主觀上有何強盜之不法所有意圖。是以，公訴人所提
    出各項積極證據，均不足說服使本院達到超越合理懷疑之有
    罪確信，本於「罪疑唯輕」原則，不能證明被告乙○○犯有
    強盜罪，依法本應為無罪之諭知，惟因公訴人認被告乙○○
    此部分被訴事實，如成立犯罪與本院認為有罪之部分，具有
    裁判上一罪關係，爰不另為無罪之諭知。
據上論結，應依刑事訴訟法第369條第1項前段、第364條、第299
條第1項前段，刑法第2條第1項、第26條、第28條、第277條第1
項、第302條第1項、第328條第4項、第1項、第47條第1項、第55
條，罰金罰鍰提高標準條例第1條前段，中華民國96年罪犯減刑
條例第2條第1項第3款、第7條、第10條第1項，判決如主文。
本案經檢察官邱克斌到庭執行職務。
中    華    民    國    98    年    1     月    8     日
                  刑事第二庭  審判長法  官  葉居正
                                    法  官  郭千黛
                                    法  官  洪碧雀
以上正本證明與原本無異。
如不服本判決應於收受送達後10日內向本院提出上訴書狀，其未
敘述上訴理由者，並得於提起上訴後10日內向本院補提理由書（
均須按他造當事人之人數附繕本）「切勿逕送上級法院」。
                                    書記官  魏芝雯
中    華    民    國    98    年    1     月    13    日
附錄：本判決論罪科刑法條
中華民國刑法第277條第1項
傷害人之身體或健康者，處3年以下有期徒刑、拘役或1千元以下
罰金。
刑法第302條第1項
私行拘禁或以其他非法方法，剝奪人之行動自由者，處5年以下
有期徒刑、拘役或3百元以下罰金。
刑法第328條第1項、第4項
意圖為自己或第三人不法之所有，以強暴、脅迫、藥劑、催眠術
或他法，至使不能抗拒，而取他人之物或使其交付者，為強盜罪
，處5年以上有期徒刑。
以前項方法得財產上不法之利益或使第三人得之者，亦同。
犯強盜罪因而致人於死者，處死刑、無期徒刑或10年以上有期徒
刑；致重傷者，處無期徒刑或7年以上有期徒刑。
第1項及第2項之未遂犯罰之。
預備犯強盜罪者，處1年以下有期徒刑、拘役或3千元以下罰金。


司法院資訊處製作；財團法人民間司法改革基金會備份。
